臺灣士林地方法院民事判決
110年度訴字第1625號
原      告  聯邦商業銀行股份有限公司
法定代理人  林鴻聯  
訴訟代理人  洪美戀  
            林奕恩  
            郭佩青  
被      告  許啟輝  
            許麗萍  
            許啟華  
上列當事人間請求撤銷遺產分割登記等事件，本院於民國111年4
月13日言詞辯論終結，判決如下：
    主  文
被告就許勝三如附表一、二之遺產於民國一○九年三月十六所為
遺產分割協議之債權行為及分割繼承登記之物權行為均予撤銷。
被告就許郭秀美如附表三、四之遺產於一一○年九月二日所為遺
產分割協議之債權行為及分割繼承登記之物權行為均予撤銷。
被告應將附表一、三所示之不動產及附表二編號5、附表四編號8
至11所示之動產，以分割繼承為原因所為之所有權移轉登記予以
塗銷並回復登記為被告公同共有。
訴訟費用由被告連帶負擔。
    事  實  及  理  由
壹、程序部分
一、按訴狀送達後，原告不得將原訴變更或追加他訴。但該訴訟
    標的對於數人必須合一確定時，追加其原非當事人之人為當
    事人者，不在此限。民事訴訟法第255條第1項第5款定有明
    文。本件原告原列許啟輝及許麗萍為被告，主張渠等就被繼
    承人許勝三(下稱許勝三)於民國108年11月27日死亡後所留
    之遺產達成遺產分割協議，致債務人即被告許啟輝陷於無資
    力，原告無從追償，嗣經函調被告之遺產分割協議後，查得
    許勝三之繼承人除被告許啟輝、許麗萍外，尚有訴外人許郭
    秀美(下稱許郭秀美)及許啟華，又許郭秀美於110年7月26日
    死亡，其繼承人為被告許啟輝、許麗萍及許啟華，因撤銷遺
    產分割訴訟，各繼承人間有合一確定之必要，屬必要共同訴
    訟，原告於審理中追加許啟華為被告，合於上開法律規定，
    自應准許。
二、本件被告經合法通知，未於最後言詞辯論期日到場，核無民
    事訴訟法第386條各款所列情形，爰依原告之聲請，由其一
    造辯論而為判決。
貳、實體部分
一、原告主張：
  ㈠被告許啟輝前向原告借款，嗣借款發生逾期，經原告對被告
    取得確定支付命令換發臺灣桃園地方法院88年6月1日桃院華
    民執三字第2315號債權憑證，被告迄尚積欠本金新臺幣(下
    同)134萬4,889元及利息違約金未清償(下稱系爭債務)。被
    告父親許勝三於108年11月27日死亡時，繼承人為許郭秀美
    及被告許啟輝、許麗萍、許啟華(下稱被告許啟輝等3人)，
    其所留如附表一及附表二所示遺產，於109年3月16日經協議
    由許郭秀美及被告許麗萍分別繼承(下稱109年遺產分割協議
    )；又許郭秀美於110年7月26日死亡，被告許啟輝等3人為其
    繼承人，其死亡時留有遺產除自許勝三繼承如附表三所示之
    不動產外，尚留有附表四所示之動產，並均於110年9月2日
    協議分割由被告許麗萍繼承(下稱110年遺產分割協議)。
  ㈡被告許啟輝積欠原告系爭債務未清償，而於其已陷無資力之
    情況下，仍與被告許麗萍、許啟華達成上開不利己之遺產分
    割協議，形式上屬於無償行為，渠等所為遺產之債權及物權
    行為，有害於原告債權之受償。為此依民法第244條第1項及
    第4項之規定提起本訴等語，並聲明：⒈被告等就許勝三如附
    表一、二之遺產於109年遺產分割協議之債權行為及分割繼
    承登記之物權行為均予撤銷。⒉被告等就許郭秀美如附表三
    、四之遺產於110年遺產分割協議之債權行為及分割繼承登
    記之物權行為均予撤銷。⒊被告應將附表一、三所示之不動
    產及附表二編號5、附表四編號8至11所示之動產，以分割繼
    承為原因所為之所有權移轉登記予以塗銷並回復登記為被告
    等公同共有。
二、被告則以：
　㈠被告許啟輝部分：被告確有積欠原告系爭債務，並有意與原
    告商談還款事宜。被告於83年間經營高爾夫球練習場事業，
    與友人合資入股，因資金尚有不足，遂由父親許勝三向銀行
    辦理貸款500萬元以資助被告經營事業，並言明該筆贈與係
    事先分予家產，故被告於父親往生後，對遺產之分配，均同
    意由胞妹即被告許麗萍繼承。又細察許勝三所留土地之持分
    數甚小，如加以按原繼承人數分割，無疑在將之細分，處理
    遺產、土地分割及變價拍賣程序複雜，訴訟成本遠不及還款
    所得之利益；或有一建物，然該建物為67年間興建、使用，
    距今已逾40餘年，建物所座落之基地，許勝三所有持分換算
    坪數亦僅約2至3坪，建物占有權源不足之情形下，日後仍無
    可避免涉入法律訴訟中，此等情形亦為被告同意由被告許麗
    萍繼承之緣由等語資為抗辯。並聲明：原告之訴駁回。
　㈡被告許麗萍陳述及聲明同被告許啟輝(見本院卷第367頁筆錄
　　）。
  ㈢被告許啟華未於言詞辯論期日到場，亦未提出書狀作何聲明
    或陳述。
三、本院之判斷：
  ㈠原告主張被告許啟輝前向原告借款，經原告對被告許啟輝取
    得確定支付命令換發臺灣桃園地方法院88年6月1日桃院華民
    執三字第2315號債權憑證，被告迄尚積欠本金134萬4,889元
    及利息違約金未清償，被告許啟輝等3人之父親許勝三於108
    年11月27日死亡，繼承人為許郭秀美及被告許啟輝等3人，
    其所留如附表一、二所示遺產，於109年3月16日經協議由許
    郭秀美及被告許麗萍分別繼承，又許郭秀美於110年7月26日
    死亡，被告許啟輝等3人為其繼承人，其死亡時留有如附表
    三、四所示遺產，並於110年9月2日協議分割由被告許麗萍
    繼承等情，此為被告許啟輝、許麗萍到庭所不爭執，並有原
    告所提臺灣桃園地方法院88年6月1日桃院華民執三字第2315
    號債權憑證、新北市○○區○○○段00○0000地號土地及同段3建
    號建物登記簿謄本、上開建物地籍異動索引（本院卷第34至
    65頁），及新北市淡水地政事務所110年12月22日新北淡地
    籍字第1106048318號函檢送附表一、三所示不動產之分割繼
    承相關登記資料（本院卷第124至262頁）在卷可參，是原告
    此部分主張應堪信為真實。
  ㈡按「債務人所為之無償行為，有害及債權者,債權人得聲請法
    院撤銷之。」、「債權人依第1項或第2項之規定聲請法院撤
    銷時，得並聲請命受益人或轉得人回復原狀。但轉得人於轉
    得時不知有撤銷原因者，不在此限。」、「前條撤銷權，自
    債權人知有撤銷原因時起，1年間不行使，或自行為時起經
    過10年而消滅。」民法第244條第1項、第4項、第245條分別
    定有明文。依原告所提新北市○○區○○○段0○號建物登記簿謄
    本、地籍異動索引，及同段66、66-3地號土地登記簿謄本，
    其上列印日期各為110年11月9日、同年月10日，原告以其調
    取上開不動產資料後，始知悉被告許啟輝以協議方式將許勝
    三、許郭秀美遺產中應繼部分由其他繼承人取得，繼而於11
    0年11月12日向本院提起本件訴訟行使撤銷權，經核尚未逾
    法定除斥期間。
  ㈢次查，被告許啟輝對原告負有系爭債務，而被告許啟輝於109
    年度並無所得，名下亦無任何資產，有其109年度綜合所得
    稅各類所得資料清單（本院卷第68頁）及稅務電子閘門財產
    所得調件明細表（外放資料）在卷可參。足見被告許啟輝於
    放棄系爭遺產所有權後，名下已無其他財產可供清償債務等
    情。被告許啟輝雖抗辯於83年間為經營高爾夫練習場事業，
    父親許勝三向銀行辦理貸款500萬元用以資助云云，惟關於
    貸款資料及交付資金證明，被告許啟輝均無法提供，是被告
    許啟輝此部分抗辯並無足採。
  ㈣按債權人行使民法第244條規定之撤銷權，以債務人之行為有
    害及債權為其要件之一。此之所謂害及債權，乃指債務人之
    行為，致積極的減少財產，或消極的增加債務，因而使債權
    不能獲得清償之情形（最高法院81年度台上字第207號判決
    意旨參照）。又拋棄因繼承所取得之財產，係於繼承開始後
    ，未於法定期間拋棄繼承權，嗣就其已繼承取得之財產予以
    拋棄，與拋棄繼承權之性質迥然有別；繼承權之拋棄，固不
    許債權人依民法第244條第1項規定撤銷之。惟如拋棄因繼承
    所取得之財產，而將繼承所得財產之公同共有權，與他繼承
    人為不利於己之分割協議，倘因而害及債權者，債權人自得
    依民法第244條第1項行使撤銷權（最高法院106年度台上字
    第1650號判決意旨參照）。經查，許勝三死亡後，被告許啟
    輝與其他繼承人所為109年遺產分割協議，將許勝三所留如
    附表一、二所示遺產由許郭秀美及被告許麗萍分別繼承；嗣
    許郭秀美死亡後，被告許啟輝與其他繼承人所為110年遺產
    分割協議，將許郭秀美所留如附表三、四所示遺產由被告許
    麗萍繼承，而被告許啟輝既有積欠原告前述債務未清償，其
    所為上開無償分割協議行為自有害及債權人之權利，債權人
    得提起撤銷之訴，是原告之主張核屬有據。
四、綜上所述，被告依民法第244條第1項、第4項規定，請求撤
    銷被告間就許勝三所留附表一、二遺產及許郭秀美所留附表
    三、四遺產分割協議之債權行為及不動產分割繼承登記之物
    權行為，併請求被告就附表一、三所示之不動產及附表二編
    號5、附表四編號8至11所示之動產以分割繼承為原因所為所
    有權移轉登記予以塗銷，並回復登記為被告許啟輝等3人公
    同共有，為有理由，應予准許。
五、本件事證已臻明確，兩造其餘之攻擊或防禦方法及未經援用
    之證據，經本院斟酌後，認為均不足以影響本判決之結果，
    自無一一詳予論駁之必要，併此敘明。
六、據上論結，原告之訴為有理由，依民事訴訟法第385條第1項
    前段、第85條第2項，判決如主文。
中　　華　　民　　國　　111 　年　　5 　　月　　6 　　日
                          民事第二庭
                              法  官  辜  漢  忠    
以上正本係照原本作成。
如對本判決上訴，應於判決送達後20日內向本院提出上訴狀，若
委任律師提起上訴者，應一併繳納上訴審裁判費，否則本院得不
命補正逕行駁回上訴。
中　　華　　民　　國　　111 　年　　5 　　月　　6 　　日
                              書記官  潘  盈  筠
附表